臺灣高等法院臺中分院民事判決　96年度保險上易字第6號
上　訴　人　丙○○○
訴訟代理人　王秋霜律師
被 上訴 人　新光產物保險股份有限公司
法定代理人　甲○○
訴訟代理人　乙○○
上列當事人間請求給付保險金事件，上訴人對於民國96年1月19
日臺灣臺中地方法院95年度保險字第53號第一審判決提起上訴，
本院於96年4月4日言詞辯論終結，判決如下：
    主  文
上訴駁回。
第二審訴訟費用由上訴人負擔。
    事實及理由
壹、被上訴人經合法通知，未於言詞辯論到場，核無民事訴訟法
    第三百八十六條所列各款情形，茲依上訴人之聲請，由其一
    造辯論而為判決。
貳、本件經本院審理結果，認第一審判決，其認事用法均無不當
    ，應予維持，並引用第一審判決書記載之事實、證據及理由
    。
參、兩造上訴及答辯要旨：
一、上訴人上訴要旨略以：按強制汽車責任保險殘廢給付標準表
    第63項障害項目為「頭部、顏部或頸部受損害致遺存顯著醜
    形者」。所謂「顯著醜形之定義為：1.在頭部遺存手掌大（
    不包括五指）以上之瘢痕者。2.在顏面部遺存雞卵大以上之
    瘢痕或五公分以上之不規則線狀痕，或直徑三公分以上之組
    織凹陷，與人相遇可引起他人注意之程度者」，而勞工保險
    殘廢給付標準表第57項障害項目，核與前開強制汽車責任保
    險殘廢給付標準表定義相同。又按台北高等行政法院九十三
    年度訴字第一六四一號判決要旨引用行政院勞工委員會九十
    年二月十四日台90勞保字第0002298號函釋及92年9月25日勞
    保三字第0920051265號函釋，認：「另查勞工保險殘廢給付
    標準第57項『頭部、顏面部或頸部受損壞致遺存顯著醜形者
    』以顏面部遺存日常露出有礙外觀之醜形者為給付要件，惟
    附註二之（二）並未明確規定一處或多處合計遺存5公分以
    上之不規則線狀痕者，始符合規定。為保障被保險人殘廢給
    付權益，可就有利於被保險人之原則，如『一處遺存5公分
    以上之不規則線狀痕』或『多處合計遺存5公分以上之不規
    則線狀痕』，而其疤痕已達有礙外觀，致與人相遇時可引起
    他人之注意之程度者，均得依前揭規定請領殘廢給付…」、
    「按勞工保險殘廢給付標準表第57項頭部、顏面部或頸部受
    損壞致遺存顯著醜形者附註二之（二）規定之3種條件之間
    係屬「或」之關係，文義上各自獨立，亦即「5公分以上之
    不規則線狀痕」並不以「瘢痕」或「組織凹陷」為必要條件
    ，是以經審核被保險人之顏面遺存5公分以上之不規則線狀
    痕，應即符合殘廢給付標準」。查本件上訴人臉部所留疤痕
    一處雖未達5公分以上，但累計後已達5公分以上，且一在靈
    魂之窗，另一在人中，組織、色澤與周圍明顯不明，其疤痕
    已達有礙觀瞻，致與人相遇時可引起他人注意之程度，為顯
    著醜形，應無疑義。是原判決指上訴人之傷痕淺淡不明顯實
    無礙於原有外觀，與事實不符。另聲請鈞院令童綜合醫院鑑
    定上訴人即病患丙○○○，於九十四年七月二十七日車禍經
    急救手術縫合後臉部所留疤痕有無符合強制汽車責任險殘廢
    給付標準表所列障害項目。又上訴人之視力減損確係因車禍
    而起。因上訴人體質關係，在車禍後左眼留下疤痕致遮擋視
    線影響視力，是原審指上訴人不爭執是老年白內障引起，實
    有未洽等詞。為此求為判決：(一)原判決廢棄。(二)被上訴人應
    給付上訴人新台幣（下同）七十三萬元整暨自起訴狀送達翌
    日起至清償日止，按年息百分之五計算之利息。(三)第一、二
    審訴訟費用由被上訴人負擔。
肆、法院協議兩造簡化爭點：
一、兩造不爭執事項：（見原審判決書第4-5頁及本院卷第25 頁
    、25頁反面）
（一）上訴人丙○○○於民國（下同）94年7月25日騎乘車牌Ｎ
      ＷＤ－５７５號重機車，與騎乘車牌ＯＢＺ－７６７號重
      機車之訴外人丁秀燕，於當日上午７時許在台中縣新社鄉
      二苗甫新社幹１６２號電桿前路口，二車發生擦撞而肇事
      （下簡稱系爭車禍）。
（二）上訴人與訴外人丁秀燕在台中縣新社鄉調解委員會成立調
      解，丁秀燕給付上訴人醫療費、機車修理費、精神慰藉金
      等一切費用計138,000元（不含汽機車強制險理賠金）。
（三）前述車牌ＯＢＺ－７６７號重機車向被上訴人公司投有汽
      車強制責任保險，被上訴人已賠償上訴人醫藥費54,275元
      。
（四）上訴人為26年9月23日出生，童綜合醫院病歷號碼：93769
      2號，上訴人發生本件車禍經醫院治療後，所提出該院診
      斷書所載病名「左下眼瞼撕裂傷」，與「眼及其附件之表
      淺損傷，結膜出血」，兩者間為同一傷害，此一傷害並非
      導致上訴人視力減退為0.1及0.2之原因，乃因為上訴人本
      身有老年性白內障。
（五）系爭第三責任險之要保人係訴外人丁秀燕。又該第三責任
      險之起訖日為94年6月10日至96年6月10日（下簡稱系爭保
      險契約）。
（六）又依系爭保險契約相關強制汽車責任保險殘廢給付標準表
      有關：
      臉部醜形，女性第八級殘廢給付保險費為新台幣（以下
        同）四十五萬元。
      視力減退○點六以下為第十級，殘廢給付為二十八萬元
        。
二、兩造爭執事項：（本院卷第25頁之反頁）
（一）上訴人車禍受傷後是否符合上開第六項第一、二款殘廢給
      付標準？
伍、得心證之理由：
一、上訴人主張伊因系爭車禍造成臉部醜形及視力減退0.6以下
    ，按系爭保險契約有關強制汽車責任保險殘廢給付標準表規
    定，符合臉部醜形女性第八級及視力減退○點六以下第十級
    殘廢給付標準云云。然為被上訴人所否認，是本件首應審究
    者，厥為上訴人是否因系爭車禍，造成臉部醜形及視力減退
    0.6以下，而符合殘廢給付標準？茲分述如下：
  (一)按民事訴訟如係由原告主張權利者，應先由原告負舉證之責
    ，若原告先不能舉證，以證實自己主張之事實為真實，則被
    告就其抗辯事實即令不能舉證，或其所舉證據尚有疵累，亦
    應駁回原告之請求，最高法院17年上字第917號著有判例。
    查上訴人既主張伊因系爭車禍，造成臉部醜形及視力減退0.
    6以下，而符合殘廢給付標準乙節，依舉證責任分配原則，
    自應由上訴人負舉證之責。
  (二)經查上訴人因系爭車禍致臉部多處受傷：人中4x3公分，左
    眼眶撕裂傷3公分、前額擦傷3x3公分、均未達於5公分以上
    ，並有東勢鎮農會附設農民醫院診斷證明書及上訴人臉部疤
    痕照片在卷可按（見原審卷第十二頁、本審卷第五一頁），
    且上訴人亦自承其臉部所留疤痕一處（人中部分）未達5公
    分以上等詞在卷（見本審卷第三九頁）。次按強制汽車責任
    保險殘廢給付標準表第63項障害項目：「身體障害的狀態」
    規定：頭部、臉部或頸部受損害致遺存顯著醜形者。其殘廢
    等級為第十級。又其附註欄謂：1.頭部、顏面部及頸部之醜
    形係指本表前列眼瞼、鼻及耳廓缺損以外，遺存於頭部、臉
    部及頸部日常露出有礙外觀之醜形者。2.「顯著醜形」依左
    列範圍為準：在頭部遺存手掌大（不包括五指）以上之瘢
    痕者。在顏面部遺存雞卵大以上之瘢痕或五公分以上之不
    規則線狀痕，或直徑三公分以上之組織凹陷，與人相遇可引
    起他人注意之程度者。在頸部遺存手掌大（不包括五指）
    以上之瘢痕者。女性被保險人按第八等級給付。此有強制
    汽車責任保險殘廢給付標準表在卷可按（見本審卷第三三頁
    ）。申言之，「頭、臉、頸部醜形」障害項目之附註說明中
    特別強調在顏面部遺存雞卵大以上之瘢痕或五公分以上之不
    規則線狀痕，或直徑三公分以上之組織凹陷等，始足造成「
    日常露出有礙外觀之醜形」以及「與人相遇時可引起他人注
    意之程度」。抑有進者，前述顯著醜形之範圍第(2)點所謂「
    ５公分以上之不規則線狀痕」，雖未明確定義究係指單一處
    疤痕達５公分以上，或多數疤痕合計達５公分以上始符合該
    項標準；惟據前述申請要件1.「日常露出有礙外觀之醜形者
    」觀之，則「５公分以上之不規則線狀痕」之審定範圍，應
    解釋為「『一處』遺存５公分以上不規則線狀痕」才能產生
    日常露出有礙外觀、與人相遇時可引起他人注意之程度。再
    者，其不規則線狀痕係指非直線狀，彎曲而有類似鋸齒狀（
    如蜈蚣狀之線條）；且其不規則線狀痕達５公分以上，係指
    「自線痕起點至終點之直線距離」而言。而殘廢給付標準將
    「顏面部遺存雞卵大以上之瘢痕」或「５公分以上之不規則
    線狀痕」同列，自有將前述兩種情形視為同樣嚴重之障害項
    目，由此可推知「『一處』遺存５公分以上不規則線狀痕」
    較符合法條之文義解釋，此亦有財團法人保險事業發展中心
    、95年9月6日、（95）保調字第1759號回覆上訴人函文在卷
    可按（見原審卷第十七、十八頁）。是上訴人任意擴張解釋
    伊顏面『多處合計』遺存5公分以上之不規則線狀痕已達有
    礙外觀，致與人相遇時可引起他人之注意之程度者，得依前
    揭規定請領殘廢給付四十五萬元云云，顯有誤會。
  (三)又按強制汽車責任保險殘廢給付標準表第18項障害項目「身
    體障害的狀態」固規定：雙目視力減退至0.6以下者，其殘
    廢等級為第十級。然該殘廢原因必須係因車禍造成，此觀系
    爭第三人強制汽車責任保險契約自明（見本審卷第三六頁）
    。查上訴人眼部視力減退為0.1及0.2之原因，乃因為上訴人
    本身有老年性白內障造成，並非系爭車禍造成，業經童綜合
    醫院保險公司專用病歷摘要載明在案（見原審卷第七七頁）
    。是上訴人請求視力減退○點六以下第十級之殘廢給付二十
    八萬元云云，顯無理由。
陸、綜上所述，本件上訴人主張依系爭第三人強制汽車責任保險
    契約之法律關係，請求被上訴人保險公司給付臉部醜形殘廢
    給付保險費為四十五萬元及視力減退○點六以下殘廢給付二
    十八萬元及其法定遲延利息，均不足採，被上訴人抗辯，尚
    屬可信。是原審為上訴人敗訴之判決，及駁回其假執行之聲
    請，並無不合。上訴意旨指摘原判決不當，求予廢棄改判，
    為無理由，應予駁回。
柒、本件事證已臻明確，兩造其餘攻擊或防禦方法及所提證據，
    均與本院心證之形成，不生影響，爰不一一再加以論述，併
    此明。
捌、據上論結，本件上訴為無理由，依民事訴訟法第四百六十三
    條、第三百八十五條第一項前段、第四百五十四條、第四百
    四十九條第一項、第七十八條，判決如主文。
中　　華　　民　　國　　96　　年　　4 　　月　　18　　日
          民事第一庭    審判長法  官  邱 森 樟
                              法  官  饒 鴻 鵬
                              法  官  陳 繼 先
以上正本係照原本作成。
不得上訴。
                              書記官  陳 三 軫
中　　華　　民　　國　　96　　年　　4 　　月　　18　　日
                                                      Ｍ
